【裁判字號】    96,訴,864
【裁判日期】    971002
【裁判案由】    偽證等
【裁判全文】
臺灣苗栗地方法院刑事判決               96年度訴字第864號
公  訴  人  臺灣苗栗地方法院檢察署檢察官
被      告  甲○○
上列被告因偽證等案件，經檢察官提起公訴（96年度偵字第5201
號），本院判決如下：
    主  文
甲○○犯偽造刑事證據罪，處有期徒刑陸月，減為有期徒刑月
。又犯偽證罪，處有期徒刑柒月，減為有期徒刑月又拾伍日。
又犯偽證罪，處有期徒刑陸月，減為有期徒刑月。應執行有期
徒刑捌月。
    事  實
一、甲○○於民國92年1 月13日至92年10月31日間，受僱為苗栗
    縣頭屋鄉公所技佐職務代理人，自92年10月31日起則轉為臨
    時雇工。甲○○於任職頭屋鄉公所期間內先後為下列行為：
  (一)緣頭屋鄉公所於九十一年二月間，辦理「苗栗縣頭屋鄉○○
    村○○○○道災修工程」（該工程分為A 段長約50 公 尺路
    面及擋土牆施工、B 段長約17公尺擋土牆施工）招標，並先
    於同年1 月16日委託巧將工程顧問有限公司（以下簡稱巧將
    公司）規劃、設計、監造上開災修工程。巧將公司之工程師
    陳志明（業經本院判處有期徒刑1 年10月．緩刑4 年，褫奪
    公權2 年確定），負責上開工程設計、監造。該工程於91年
    2 月26日辦理公開招標，由劉奕增（原名劉亦增，即91年3
    月1 日就任之苗栗縣頭屋鄉鄉長張玉美之夫，業經臺灣高等
    法院臺中分院就被告劉亦增業務登載不實部分判處有期徒刑
    6 月確定）擔任負責人之「名將土木包工業」以新臺幣（下
    同）70萬2 千元得標。迨工程施作完畢後，頭屋鄉公所建設
    課課長黃中良（業經臺灣高等法院臺中分院判處有期徒刑2
    年，緩刑2 年．褫奪公權2 年確定）與巧將公司工程師陳志
    明於91年5 月10日到現場進行驗收時，均明知承包之名將土
    木包工業並未鑽心取樣，卻故不指出上開瑕疵，而未予當場
    要求鑽心，以驗收工程之強度。又劉奕增明知該工程未予鑽
    心取樣，因頭屋鄉代表會公共工程品質監督小組（以下簡稱
    頭屋鄉代會監督小組）於92年6 月19日到場會勘發現上述未
    鑽心取樣弊端，為掩飾該行為，乃於2 、3 日後（即約在92
    年6 月22日左右），速要求甲○○補鑽心，甲○○竟基於偽
    造關係他人刑事案件被告證據之犯意，找來不知情之乙○○
    及丁○○在B 段工程基座挖4 個鑽孔，並用泥土加以遮掩，
    用以表示頭屋鄉代會監督小組在會勘時僅檢查牆身，而未仔
    細檢查基座。
  (二)於91年10月間，張家菁（原名張玉美，所涉公務員購辦公用
    物品，浮報價額之罪，業經臺灣高等法院臺中分院判處有期
    徒刑5 年2 月，褫奪公權3 年，並經最高法院駁回上訴確定
    ）認其在業務上需要筆記型電腦1 台，乃指示建設課技士即
    代理課長黃錦輝以加強建設課課務運作為由，簽請購買筆記
    型電腦1 台。經張家菁裁示准予購買後，按正常行政流程，
    本應由行政室採購人員徐輝政依政府採購法之相關規定先行
    訪價及預估採購所需金額，經相關承辦人員及鄉長核章後，
    始得辦理採購。張家菁竟趁此購辦公用器材物品之機會，主
    動向行政室負責採購人員徐輝政表示，其女有認識賣電腦之
    朋友，可代為採購，復委由其不知情之女戊○○，於91 年
    11月14日前往明日世界電腦股份有限公司苗栗北苗店（下稱
    明日世界北苗店），以1 台3 萬1 千9 百元之價格（含營業
    稅），訂購倫飛牌型號2516之筆記型電腦2 台（即共支出6
    萬3 千8 百元），並於91年11月20日付清款項後取貨，囑店
    員即代理店長李汪泰開立買受人為頭屋鄉公所，品名為電腦
    商品，數量為1 ，單價及金額均為6 萬3 千8 百元之二聯式
    統一發票1 張。嗣戊○○將2 台筆記型電腦及發票均交予張
    家菁，張家菁將其中1 台供己鄉長業務上使用，並委由不知
    情之徐輝政將1 台3 萬1 千9 百元之筆記型電腦以6 萬3 千
    8 百元辦理核銷及財產登錄，另1 台電腦則供家人劉奕增、
    女兒等人私人使用。事隔近1 年後，因苗栗縣調查站調查員
    發覺上開筆記型電腦之採購似有不法情事，遂於92年10月23
    日以電話詢問明日世界北苗店人員相關之採購過程，明日世
    界北苗店人員即於同日以電話通知張家菁之夫劉奕增關於調
    查員已展開調查情事，引起張家菁、劉奕增之警覺，劉奕增
    為掩飾張家菁浮報價額之犯行，圖以假借明日世界北苗店當
    時有買一送一之活動，另1 台筆記型電腦屬於贈品，供建設
    課之彭淑姈使用，當初漏未辦理財產登錄，於92年間10 月
    間某日上午8 時許，請秘書涂敬汶（原名涂鳳址，所涉偽造
    刑事證據罪部分，業經臺灣高等法院臺中分院判處有期徒刑
    6 月）電請建設課約僱人員彭淑姈外出，佯稱上情，並將上
    開所謂贈品之筆記型電腦1 台交予彭淑姈，請彭淑姈拿回去
    使用並保管之，如審計室詢問就說係其自己在使用等語，彭
    淑姈不疑有他而應允。彭淑姈隨後即向辦理財產登記之劉秀
    鳳表示，手上有1 台筆記型電腦係贈品，要補辦財產登錄，
    因劉秀鳳表示未符合法定程序，而拒絕登錄。劉奕增（所涉
    偽造、湮滅關係他人刑事被告案件證據部分，業經臺灣高等
    法院臺中分院判處有期徒刑6 月確定）因擔心該電腦長期供
    其家人使用，硬碟儲存許多檔案資料仍未完全清除，乃基於
    湮滅關於張家菁刑事被告案件之證據之犯意，指示知情且與
    其具有犯意聯絡之甲○○處理，甲○○乃自彭淑姈處借得上
    開筆記型電腦欲行處理。因劉奕增家人設有電腦開機密碼，
    甲○○遂於92年10月24日下午3 時18分許電詢劉奕增開機密
    碼，劉奕增答覆後，甲○○乃委請電腦公司重灌系統，湮滅
    關係張家菁刑事被告案件之證據，甲○○並於完成後致電劉
    奕增表示已請電腦公司重灌系統，清掉所有資料，劉奕增同
    時指示甲○○要將電腦黏貼公所財產標籤。劉奕增又於92年
    10月29日上午8 時28分許，致電涂敬汶要求速辦買一送一之
    簽呈，涂敬汶遂指示知情且有共同犯意聯絡之甲○○持1張
    電腦打字之簽呈草稿，向彭淑姈表示係依秘書涂敬汶之指示
    ，交代彭淑姈根據草稿內容擬具簽呈表示「本課簽請購買筆
    記型電腦1 台經總務採購完畢，因適逢電腦公司促銷買一送
    一專案活動，故變成2 台手提電腦，其中1 台屬於贈品性質
    ，並交由彭淑姈保管使用，另1 台電腦呈請鈞長核示保管人
    」，交由不知情之代理課長黃錦輝上簽，嗣由知情之涂敬汶
    、張家菁依序核章，據以補辦財產登錄，而偽造關係張家菁
    為刑事被告案件之證據。嗣張家菁、劉奕增、涂敬汶因涉嫌
    違反貪污治罪條例、偽造湮滅刑事證據案件，為臺灣苗栗地
    方法院檢察署以92年度偵字第4460、4591、4641號及93年度
    偵字第612 、623 、1053號偵辦，並提起公訴。詎甲○○為
    掩飾劉奕增、涂敬汶犯行，竟基於偽證之犯意，於93年6 月
    4 日，在本院刑事庭審理93年度矚重訴第1 號張家菁、劉奕
    增等人違反貪污治罪條例等案件等審理時，經本院告知有刑
    事訴訟法第181 條規定得拒絕證言之權利後，仍表示願意作
    證，供前具結後，以證人身分，就案情有關「是否奉涂敬汶
    指示拿簽呈草稿要求彭淑玲繕打」等與該案件案情有重要關
    係之事項，虛偽證稱：伊沒有拿內容載有「本課簽請購買筆
    記型電腦1 台經總務採購完畢，因適逢電腦公司促銷買一送
    一專案活動，故變成2 台手提電腦，其中1 台屬於贈品性質
    ，並交由彭淑姈保管使用，另1 台電腦呈請鈞長核示保管人
    」的單子，稱是奉秘書指示要彭淑姈繕打買一送一之公文等
    語，企圖使本院承審本院93年度矚重訴第1 號案件之法官產
    生誤判，影響案件審理之正確結果，足生損害於國家刑罰權
    之正確行使。
  (三)又於92年8 月間，劉奕增（所涉教唆傷害部分，業經臺灣高
    等法院臺中分院判處有期徒刑5 月確定）因不滿苗栗縣頭屋
    鄉鄉民代表會主席陳富興多次在鄉民代表會質詢其妻即頭屋
    鄉鄉長張家菁關於頭屋鄉公所發包工程涉及弊端，因而懷恨
    在心，遂與甲○○、丙○○（其等所涉教唆傷害部分，均業
    經臺灣高等法臺中分院判處有期徒刑5 月確定）商議教唆他
    人教訓、毆打陳富興，先由甲○○找來頭屋鄉明德村綽號「
    蘇癟子」之蘇德彰，在蘇德彰經營位於苗栗線頭屋鄉明德村
    1 鄰29號之「蘇家莊」餐廳，佯稱陳富興積欠其友人300 萬
    元遲遲不還，欲請蘇德彰教訓一下，並答應先給付1 萬元作
    為前金，且於同月中旬某日，由甲○○電邀蘇德彰至頭屋鄉
    公所前面一同等候丙○○，約一小時許丙○○到場後，即坐
    進蘇德彰所駕駛之小貨車內，取出1 萬元現金交予蘇德彰，
    囑咐其一定要將陳富興的腳打斷，且允諾事成後會再包1 個
    大紅包並宴請其飲酒作樂。其後因陳富興於92年8 月18日不
    慎自行跌入水溝左腳等處受傷住院，蘇德彰即順勢向甲○○
    回報已動手將陳富興打傷，惟經劉奕增打聽陳富興受傷原因
    後，察覺有異，即由甲○○將蘇德彰帶至頭屋鄉公所附近之
    某建築物內，劉奕增告知蘇德彰關於陳富興之傷勢並非係遭
    打傷，並承接同一犯意，接續教唆蘇德彰至醫院毆打陳富興
    ，然蘇德彰表示與陳富興並無深仇大恨而拒絕。其後，劉奕
    增再次透過甲○○、丙○○前往蘇德彰之住處，適蘇德彰外
    出，其2 人遂向蘇德彰配偶陳稱：錢也拿去了，什麼事情都
    沒處理好等語，催促蘇德彰盡快動手。數日後，丙○○又打
    電話催促蘇德彰儘快動手修理陳富興，否則將追討1 萬元前
    金。蘇德彰乃注意陳富興之行動，並於92年10月23日晚間10
    時至11時許，唆使其手下綽號「矮伯」、「阿勇」等3 名真
    實姓名、年籍不詳之成年男子，在頭屋鄉鄉民代表會前，分
    持木棍及機車大鎖毆打陳富興，造成其受有右前臂瘀傷、左
    膝瘀傷之傷害。事後蘇德彰先後向劉奕增、甲○○、丙○○
    索取後謝，均遭劉奕增、甲○○推託，丙○○又避不見面，
    蘇德彰心生不滿，乃以秘密錄音方式蒐證，藉以要脅渠等給
    錢。因未獲得劉奕增、甲○○、丙○○等人回應，蘇德彰遂
    將其與甲○○、劉奕增、張家菁對話之錄音帶交予陳富興，
    陳富興乃向苗栗縣調查站舉發。嗣劉奕增、甲○○、丙○○
    因涉嫌教唆傷害案件，為臺灣苗栗地方法院檢察署以92年度
    偵字第4460、4591、4641號及93年度偵字第612 、623 、10
    53號偵辦，並提起公訴。詎甲○○為掩飾劉奕增、丙○○之
    犯行，竟基於偽證之犯意，於93年6 月1 日，在本院刑事庭
    審理93年度矚重訴第1 號劉奕增、丙○○等人教唆傷害等案
    件審理時，經本院告知有刑事訴訟法第181 條規定得拒絕證
    言之權利後，仍表示願意作證，供前具結後，以證人身分，
    就聯絡丙○○給付蘇德彰1 萬元之目的、時間、經過及催討
    過程之案情有重要關係事項，虛偽證稱：蘇德彰跟伊借錢，
    伊打電話給丙○○的行動電話請他從工作的地方到鄉公所，
    大約1 個小時左右丙○○才回來，其間蘇德彰都在鄉公所外
    面等，伊曾到鄉公所外面跟蘇德彰交談並說人（指丙○○）
    快來了，丙○○回來後，伊將1 萬元交給丙○○，請伊轉交
    蘇德彰，伊請丙○○將1 萬元交給蘇德彰時，丙○○沒有說
    甚麼，但伊有跟丙○○說，怕蘇德彰借錢不還，所以請他做
    個人證，如果沒有返還的話，要請他幫忙催討，丙○○最後
    有無將錢交給蘇德彰伊不清楚，伊沒有在交錢的現場，當時
    伊在辦公室，而伊跟丙○○去蘇德彰家，是約好的，要去的
    當天伊打電話給丙○○，請他一起前往蘇德彰家催討金錢等
    語，企圖使本院承審該案之法官產生誤判，而生損害於國家
    刑罰權之正確行使。
    理  由
壹、證據能力方面：
    本件認定事實所引用之本件卷內所有證據，檢察官及被告於
    本院準備程序及審理程序中，並未就本案卷內證據資料之證
    據能力提出爭執，且迄於言詞辯論終結前，均未主張有刑事
    訴訟法第159 條第1 項不得為證據之情形，且經本院審酌後
    ，認無不適當之情形，是本案卷內之證據均有證據能力，合
    先敘明。
貳、實體方面：
一、訊據被告甲○○對於上揭犯罪事實均坦承不諱，並有臺灣苗
    栗地方法院檢察署92年度偵字第4641號偵查卷中，證人丁○
    ○之調查筆錄、苗栗縣頭屋鄉○○村○○○○道災修工程頭
    屋鄉公所工程規劃、設計、監造委託契約書、工程開標報告
    、工程契約、開標紀錄、工程進度表、結算驗收證明書、驗
    收紀錄、竣工報告、監工日報表、會勘紀錄等件；本院93年
    度矚重訴字第1 號案件中，被告甲○○93年6 月1 日、93年
    6 月4 日審判筆錄及證人結文、證人陳富興、范發榮於93年
    5 月19日審判筆錄、證人黃錦輝及彭淑玲於93年5 月27日審
    理筆錄、證人丙○○於93年6 月1 日審理筆錄；劉奕增電話
    監聽譯文；本院93年度矚重訴字第1 號、臺灣高等法院臺中
    分院93年上訴字第1735號、最高法院96年度臺上字第2578號
    判決。足認被告自白與事實相符，應可採信。綜上，本件事
    證明確，被告犯行，堪以認定。
二、新舊法比較：
    查被告行為後，刑法於94年2 月2 日修正公布，於95年7 月
    1 日施行。按行為後法律有變更者，適用行為時之法律，但
    行為後之法律有利於行為人者，適用最有利於行為人之法律
    ，刑法第2 條第1 項定有明文。此條規定係規範行為後法律
    變更所生新舊法律比較適用之準據法，本身尚無新舊法比較
    之問題，於新法施行後，應一律適用新法第2條 第1 項之規
    定，為「從舊從輕」之比較，先予敘明。再按本次法律變更
    ，比較時應就罪刑有關之共犯、未遂犯、想像競合犯、牽連
    犯、連續犯、結合犯，以及累犯加重、自首減輕暨其他法定
    加減原因（如身分加減）與加減例等一切情形，綜其全部罪
    刑之結果而為比較（最高法院95年5 月23日95 年 度第8 次
    刑庭會議決議參照）。茲就本件新舊法比較結果說明如下：
  (一)牽連犯部分：被告行為後，刑法已刪除第55條牽連犯規定，
    依修正前即行為時之舊法規定，應從一重處斷之罪，因新法
    已刪除牽連犯規定，若所犯各罪應依數罪併罰之規定分論併
    罰，則比較新舊法之規定，新法規定並非較有利於被告，依
    刑法第2 條第1 項前段規定，自應適用修正前刑法第55條牽
    連犯之規定，從一重處斷。
  (二)關於刑法第28條共同正犯規定，亦有修正，舊刑法第28 條
    原規定「2 人以上共同『實施』犯罪之行為者，皆為共同正
    犯」，新法修正為「2 人以上共同『實行』犯罪之行為者，
    皆為共同正犯」，將舊法之「實施」修正為「實行」。原「
    實施」之概念，包含陰謀、預備、著手及實行等階段之行為
    ，修正後僅共同實行犯罪行為始成立共同正犯。是新法共同
    正犯之範圍已有限縮，排除陰謀犯、預備犯之共同正犯。新
    舊法就共同正犯之範圍固有變動，惟新舊法之規定對被告並
    無有利或不利之情形，不生新舊法比較問題。
  (三)修正前刑法第51條第5款規定：「宣告多數有期徒刑者，於
    各刑中之最長期以上，各刑合併之刑期以下，定其刑期。但
    不得逾20年。」修正後刑法第51條第5款規定：「宣告多數
    有期徒刑者，於各刑中之最長期以上，各刑合併之刑期以下
    ，定其刑期。但不得逾30年。」比較結果，修正後刑法並非
    較有利於行為人，仍應依修正前刑法第51條第5款，定其應
    執行之刑。
  (四)被告行為後，刑法關於罰金刑之規定業經修正公布，舊法第
    33條第5款「罰金：1元以上」之規定，修正公布為新法第33
    條第5款「罰金：新臺幣1千元以上，以百元計算之。」新法
    施行後，應依新法第2條第1項之規定，適用最有利於行為人
    之法律（最高法院95年第8次刑事庭會議決議參照）。比較
    新舊法結果，刑法法定本刑中列有罰金刑者，舊法顯然較有
    利於行為人，被告本件犯罪關於法定罰金刑部分，以行為時
    之舊法第33條第5款定其罰金部分之法定刑，對被告較為有
    利。
  (五)本件涉及法律變更部分，綜合上述比較新舊法之規定，以舊
    刑法有利於被告，依新刑法第2條第1項規定，自應適用行為
    時舊法。
三、論罪科刑：
  (一)核被告甲○○就事實欄(一)所為，係犯刑法第165 條之偽造關
    係他人刑事被告案件之證據罪；就事實欄(二)所為，係犯同法
    第165 條之偽造、湮滅關係他人刑事被告案件之證據罪、同
    法第168 條之偽證罪；就事實欄(三)所為，則係犯同法第168
    條之偽證罪。被告甲○○就事實欄(二)關於湮滅他人刑事被告
    案件證據罪部分與劉奕增間；關於偽造他人刑事被告案件證
    據罪部分（即辦理筆記型電腦買一送一之簽呈）與涂敬汶、
    劉奕增間，均有犯意之聯絡及行為之分擔，皆為共同正犯。
    被告甲○○就張家菁同一犯罪事實，利用同一機會，先後湮
    滅、偽造關係他人刑事被告案件之證據，係就同一法益，本
    於單一犯意接續進行，為接續犯。又其於事實欄(二)所犯之偽
    造、湮滅關係他人刑事被告案件之證據罪與偽證罪，其目的
    在使張家菁脫免刑事處罰，而偽造湮滅刑事證據，並於法院
    審理時為虛偽之陳述，所犯上開2 罪間，有方法、手段與目
    的、結果之牽連關係，為裁判上一罪，應適用修正前刑法第
    55條牽連犯之規定，從一重之偽證罪處斷（公訴意旨認應予
    分論併罰，容有未洽）。另被告所犯上開偽造刑事證據罪、
    2 次偽證罪（就不同犯罪事實，身為證人具結後為虛偽證述
    ）間，犯意各別、行為互殊，應論併罰。
  (二)爰審酌被告犯罪之動機、目的、手段，湮滅、偽造刑事證據
    ，妨害刑事案件偵查，且經具結程序後，仍於執行審判職務
    之公署審判時，故意虛偽陳述與案情有重要關係事項，妨害
    法院發現事實，影響司法公正、妨害司法威信，惟念及其身
    為頭屋鄉公所職員，與擔任鄉長之張家菁、其夫劉奕增間有
    利害關係，有所顧忌，其湮滅證據、虛偽證述之動機、目的
    、手段、智識程度及犯後已然坦承犯行，非全然不知悔改等
    一切情狀，各量處如主文所示之刑。
  (三)又被告行為後，中華民國96年罪犯減刑條例於96年7 月4日
    制定公布，並自96年7 月16日施行，而被告上開犯罪行為時
    間均係在96年4 月24日以前，且所犯之罪，均不在該減刑條
    例第3 條限制之列，爰依該條例規定，減其宣告刑2 分之1
    ，並定其應執行刑。
據上論斷，應依刑事訴訟法第299 條第1 項前段，刑法第2 條第
1 項前段、第165 條、第168 條、修正前刑法第28條、第55條、
第51條第5 款，刑法施行法第1 條之1 ，中華民國96年罪犯減刑
條例第2 條第1 項第3 款、第7 條，判決如主文。
本案經檢察官黃俊鳴到庭執行職務。
中    華    民    國    97    年    10    月    2     日
                  刑事第三庭    審判長法  官  柳章峰
                                      法  官  顏苾涵
                                      法  官  林佩儒
上正本證明與原本無異。
如不服本判決，應於收送達後10日內向本院提出上訴書狀（應敘
述具體理由並附繕本）。
上訴書狀如未敘述理由，應於上訴期間屆滿後20日內補提理由書
於本院。
                                      書記官  陳玲君
中    華    民    國    97    年    10    月    2     日
論罪之法條全文：
刑法第165條
偽造、變造、湮滅或隱匿關係他人刑事被告案件之證據，或使用
偽造、變造之證據者，處2 年以下有期徒刑、拘役或5 百元以下
罰金。
刑法第168條
於執行審判職務之公署審判時或於檢察官偵查時，證人、鑑定人
、通譯於案情有重要關係之事項，供前或供後具結，而為虛偽陳
述者，處7年以下有期徒刑。


司法院資訊處製作；財團法人民間司法改革基金會備份。
